【裁判字號】    99,聲,2917
【裁判日期】    991116
【裁判案由】    聲明異議
【裁判全文】
臺灣高等法院刑事裁定                  99年度聲字第2917號
聲 明 異 議 人
即受刑人之配偶  甲○○○
受    刑    人  乙○○  
選 任 辯 護 人  張堂歆律師
上列聲明異議人因受刑人妨害性自主案件執行，不服臺灣新竹地
方法院檢察署99年9 月28日執保字第427 號保安處分執行指揮書
，聲明異議，本院裁定如下：
    主  文                                                                
臺灣新竹地方法院檢察署檢察官民國九十九年九月二十八日所為
之九十九年度執保字第四二七號保安處分執行指揮書撤銷。
    理  由                                                                
一、按刑事訴訟法第484 條之聲明異議，係規定受刑人或其法定
    代理人或配偶，以檢察官執行之指揮為不當者，始得向諭知
    該裁判之法院聲明異議。是故聲明異議之對象為檢察官之指
    揮執行不當；而所謂指揮執行不當，係指違法及執行不當，
    致受刑人蒙受重大不利益者。復按刑法第91條之1 其立法理
    由為：對於犯妨害性自主罪者之處遇問題如藉醫療可矯治其
    偏差行為時，應賦予法院令其接受矯治之權源，以避免再犯
    。觸犯妨害性自主罪經鑑定而顯有治療之必要者，得令入相
    當處所，為適當之治療，使對性犯罪者的強制治療有法源根
    據，顯見立法者基於防衛社會之考量，認為犯妨害性自主罪
    者，除科處刑罰外，如有治療之必要，法院並得併予宣付令
    入相當處所施以治療。
二、聲明異議意旨略以：
（一）受刑人乙○○因妨害性自主案件，雖經判處「有期徒刑一
      年四月，減為有期徒刑八月，並應於刑之執行前，令入相
      當處所，施以治療，其期間至治癒為止，但不得逾三年」
      。然業經法院依法宣告「緩刑三年，緩刑期間付保護管束
      」。是應依法為緩刑之執行程序即可，自無從再為強制治
      療之程序。
（二）又強制治療的處所為公立醫院，保安處分執行法第78條已
      有明文規定，自當優先適用。國家機關因故意、過失或事
      實上不能等因素所造成之行政怠惰，其不利益之風險不應
      由百姓承擔。自有刑前強制治療之制度開始，身為指揮監
      督機關之法務部竟無視命受緩刑宣告者入監進行刑前強制
      治療，有害人權而有違法之虞，迄今經過近十年仍未完成
      刑前強制治療處所之相關配套措施，如此行政怠惰之不利
      益風險，不應由受緩刑宣告之百姓承擔。刑前強制治療可
      於監獄進行，而刑後治療卻不能在監獄內進行，相同事件
      卻有不同標準，明顯違反平等原則。法務部以行政釋示之
      方式指定監獄為刑前強制治療之處所，已抵觸保安處分執
      行法第78條之規定，違反憲法第171條、第172條及中央法
      規標準法第11條之規定。而刑前保安處分之執行，依保安
      處分執行法應於公立醫院進行，然現今實務之作法除明顯
      違反保安處分執行法78條之規定外，亦與原確定判決之法
      官給與被告宣告緩刑之判決意旨不符。且：
  １．對於性侵害者之治療處遇，重點在於戒除其侵害他人之性
      慾，旨在治療，而非以制裁、報復為重點，故強制治療之
      性質屬於保安處分，而非自由刑之執行。依保安處分執行
      法第78條之規定，強制治療處所應為公立醫院，揆其立法
      精神，在於國家對於強制治療之受處分人應為醫療之給付
      ，包括硬體設備之提供、人員之配置、管理方法之釐定與
      執行，暨各項作為措施，均應合於醫療之目的性，以落實
      法律之本旨。如因事實上之困難，不能在法定之公立醫院
      內施以治療，亦須於適當處所進行治療之處分。此由以下
      所述刑法第91條之1 有關強制治療規定之立法過程之討論
      內容，亦可獲得肯認：
      (1)87年5 月間所提出之修正草案，即指出「對於犯‧‧‧
        者，經鑑定顯有治療之必要者，符合入相當處所，為適
        當之治療‧‧‧治療之方法則授權執行機關按個案狀況
        處理」。對於可藉由醫療矯治偏差行為者，賦予法院令
        其接受矯治之權源。
      (2)87年5 月25日立法院司法委員會進行審查時，立法委員
        於討論中述及將「符合入相當處所」改為開放式場所，
        即白天治療，晚上回家睡覺等語；另一委員認為「究竟
        治療處所是禁閉式或開放式，甚或是到心理治療師處進
        行，在條文中不加以硬性規定，完全由法官來決定」。
        另一委員則認知由法官決定處所，該問題涉及對人民身
        體自由之拘束，應將「得入相當處所」改為「得入醫療
        院所」等語，顯見立法者之原意，係以使受處分人在醫
        療院所進行治療為其本旨。
      (3)另有立法委員提及：「加入鑑定此一過程，將可使具有
        這方面專業的人員能從早期就加入治療團隊‧‧‧我們
        希望能由性心理的治療師、輔導師及臨床醫師組成醫療
        小組來進行治療工作。對犯罪加害人的治療是愈早開始
        愈好，而且其治療必須『個案化』，即『適合犯罪者個
        人』的治療計劃」「本席建議第1 項之『相當處所』修
        正為『醫療院所，就不會有其他問題了」。
      (4)以上有87年5 月16日立法院議案關係文書、第87卷第27
        期立法院公報可證。上開立法者的討論顯示其等力欲區
        辨刑之執行與治療之差別，使強制治療能依循醫療之專
        業需求而進行。嗣經立法院三訂通過該條文後，乃經無
        異議通過附帶決議：「為配合刑法第91條之1 鑑定及強
        制治療之規定，行政院衛生署應即規劃培植鑑定及治療
        性侵害加害人之專業人員，並與司法院及法務部會商指
        定合格之鑑定及治療機構」（詳立法院公報第88卷第13
        期第219 頁），更為確立應在醫療機構進行治療，方屬
        立法者之本意。
  ２．惟檢察官為何將受處分人以發監執行強制治療之方法為之
      ？依下說明，亦屬無據。
      (1)「法務部曾以89年1月6日法檢字第005165號函示：由於
        此一強制治療之執行須有醫療機構之配合，立法院第四
        屆第一會期第五次會議於三讀通過刑法修正案之同時，
        曾附帶作成前述決議，本部為促請行政院衛生署儘速依
        前述立法院附帶決議辦理，於88年5 月13日即曾邀請司
        法院、行政院衛生著、內政部、國軍北投醫院醫師等相
        關單位及專家，研商鑑定及治療執行事宜，並再於同年
        8月4日以法88檢字第002833號函促請行政院衛生署從速
        指定鑑定及治療機構。惟因刑法第91條之1 強制治療之
        受處分人均係具危險性或再犯可能性者，治療期間「必
        須妥予戒護」，截至目前為止，各醫療機構均無法自行
        解決戒護之問題，致行政院衛生署迄未指定適當之治療
        機構。而本部因所屬監所容量均已飽和，戒護人力本已
        不足，亦無法再撥出戒護人力至醫療機構支援；由於此
        一強制治療屬新增業務，並無現成之既有資源可資利用
        ，而人力、設施、經費之增加及標準治療流程之建立均
        待詳為規劃，理想之配套措施更非一蹴可幾，在行政院
        衛生署得以指定適當醫療機構作為強制治療處所以前，
        本部為解決執行上之急迫需要，以免受處分人因無處執
        行而返回社會繼續造成危害，爰指定具有治療性侵害犯
        罪受刑人經驗之臺北、臺中、高雄三所監獄增設強制治
        療保安處分處所專區嚴為分界，「暫」授為受刑人強制
        治療計劃予以治療，另並請行政院衛生署儘速協助解決
        醫療資源及治療標準流程等專業問題，以依法對受處分
        人施以妥善之治療。
      (2)假前上開函文意旨，堪認執行強制治療處分之主管機關
        ，係設定「所有受強制治療處分人均有戒護之必要」，
        而行政院衛生署延遲未能依法指定過當醫療機構作為強
        制治療處分實施處所，各項配套措施又無法及時完備，
        為解決執行上之急迫需要，故依行政裁量原則，作成將
        受處分人一律發文前開三所監獄執行之決定。由此決定
        作成之過程與資料顯示，監獄係經主管機關指定負責執
        行性侵害強制治療處分之特定處所。查對於需同時入監
        執行自由刑之受刑人，或經評估需拘束其人身自由或戒
        護之受強制治療處分人，發監執行強制治療或有其必要
        性。惟對於經諭知緩刑而無須入監服刑，復經評估無須
        以拘束其人身自由或戒護方式實施強制治療之受處分人
        ，一律以入監執行之方法為之，顯難認為正當。是上開
        法務部函文所認：「因刑法第91條之1 強制治療之受處
        分人『均』係具危險性或再犯可能性者，治療期間必須
        妥予戒護」等情，一律評斷需強制治療者之危險性均高
        達須予戒護之階段，缺乏根基於醫療需求之觀點，既未
        探求醫療專業意見所認需強制治療之方式何在；也未能
        深究何以此類需強制治療之人，在法庭上多已獲取被害
        人或公訴人請求給予緩刑之寬典，卻仍謂其屬具高度危
        險而有禁錮戒護之必要。易言之，擴張「危險性」之表
        面意義，將導致對於人權之侵害，所採取之「治療」方
        式，亦有可能造成受處分人對於社會潛在之危險性，因
        經監獄之洗禮而更為嚴重。從而，自刑法第91條之1 公
        布迄今，已歷時十年有餘，遲遲未見行政院衛生署依前
        述立法院附帶決議，積極尋求解決之道，相關配套措施
        猶未完善，徒令立法者之良法美意無以遂行，並因此影
        響受處分人之權益匪淺。
  ３．執行機關所依法執行者，為經審判程序確定之判決內容，
      除應本於合目的性需要之行政裁量原則外，更需以符合比
      例原則之執行方法為之，簡言之，如有多種執行方法，應
      擇對受處分人權益損害最少者而為：
      (1)按人民身體之自由應予保障，憲法第8 條設有明文。限
        制人身自由之法律，其內容須符合憲法第23條所定要件
        。保安處分係對受處分人將來之危險性所為拘束其身體
        、自由等之處置，以達教化與治療之目的，為刑罰之補
        充制度。本諸法治國家保障人權之原理及刑法之保護作
        用，其法律規定之內容，應受比例原則之規範，使保安
        處分之宣告，與行為人所為行為之嚴重性、行為人所表
        現之危險性，及對於行為人未來行為之期待性相當，此
        觀司法院大法官釋字第471 號解釋之意旨甚明。如修正
        前槍砲彈藥刀械管制條例第19條第1 項不問對行為人有
        無預防矯治其社會危險性之必要，一律宣付強制工作三
        年之規定，限制其中不具社會危險性之受處分人之身體
        、自由部分，其所採措施與所欲達成預防矯治之目的及
        所需程度，即經上開解釋認定為不合憲法第23條所定之
        比例原則。故於執行強制治療時，洵有依循相同憲法要
        求之必要。
      (2)關於強制治療之執行方法，並非必以令入監禁處所實施
        為必要，而係應以符合治療目的所需之必要方法決定之
        ：
        現行實務有將強制治療之「強制」者，解為一概以「
          拘束人身自由」方式進行，實有將二者混淆之嫌，因
          ：
        a.所謂「強制治療」者，應係指不論受處分人意願如何
          ，均需施以治療之意，屬於上位概念，此觀諸本國法
          規使用「強制」二字者，如：強制驅雜、強制拆除、
          強制執行、即時強制、間接強制、直接強制、強制出
          境、強制離場、強制處分、強制提出文書、勘驗物、
          強制調解、令入勞動場所強制工作、強制戒治、強制
          採驗、強制檢查、用強制力搜索、用強制力扣押、強
          制同行、強制到場、強制執行登記、強制收回等等，
          所在多有，應甚易瞭解此等法規之執行方法，如該國
          家作為目的已達，即無再付剝奪人民自由之必要。雖
          其中亦有必以監禁方式為之者，如強制工作、強制戒
          治，然此為對於該項處分之執行方法，非謂一掛「強
          制」之名，即必然解釋為剝奪人身自由，此邏輯當毋
          庸贅述。
        b.受處分人有無以拘束人身自由方法實施治療之必要，
          允宜以個別執行之需要定之，應屬次一層次之考量。
          蓋受處分人雖無決定不接受之自由，然法規中仍有規
          範應「如何」強制者，如行政執行法第28條即規範間
          接強制、直接強制之「各種」方法，同法第36條規定
          行政機關為阻止犯罪、危害之發生或避免急迫危險，
          而有即時處置之必要時，得為「即時強制」，其方法
          亦有多種，「對於人之管束」僅為其一；故「強制」
          並無當然解為「拘束人身自由」之意。
        選擇執行方法係執行機關之權限，在法律規定之限度
          內，執行機關本有裁量之自由，縱然採嚴格主義之依
          法行政國家，一般亦認為行政機關得自行決定「適當
          」之執行方法，不同之執行方法間，應有其先後順序
          。以上開行政執行法之規定為例，如能以間接強制達
          成執行目的，自應優先以間接強制行之，需間接強制
          無效，始得變更為直接強制。再如罹病之程度不同，
          治療方法當亦有所不同，受風寒輕者，多休息即可痊
          癒，中者必須服藥、注射針劑，重者則必須住院治療
          ，此為眾所週知之事。執行機關於執行強制治療處分
          時，亦宜先行評估個案狀況、程度輕重，務期以對受
          處分人權益侵害最少之方式進行；如程度輕微而於正
          常就學、就業中之受處分人，即不宜使其中斷學業或
          工作，強以拘束人身自由方式實施治療，反造成其返
          回社會時適應不良之問題。
      (3)刑法第91條之1第1項既規範需在「相當」處所執行強制
        治療，何謂相當，應係指對於個別受處分人進行個別評
        估，以查其處所是否與個別受處分人之治療所需具有相
        當性；反之，如一律令入監所，如何能稱之為具有相當
        性。
      (4)上開法務部之函文固指出該等作為之目的係在避免「受
        處分人因無處執行而返回社會繼續造成危害」。然立法
        過程中之討論亦指出對於受處分人之治療必須「個案化
        」，即有「適合犯罪者個人」的治療計劃，故妥為評估
        每一受處分人留在社區之中是否將造成危害，當為執行
        時應予重視之課題。查執行機關應在裁判之範圍內執行
        ，不得逾越裁判之意旨而為法外執行，應屬至明。而有
        關強制治療之必要性及應如何執行，當具高度專業性，
        非可恣意而為，故醫療專業意見對於強制治療而言，不
        論在審判或執行之階段，均屬重要。從而，審判者於發
        現需否強制治療、執行者於尋求如何強制治療，均應以
        醫療專業判斷為基礎，如審判者尊重醫療專業決定，執
        行者卻依憑行政機關之概括意見，必然產生國家給付撕
        裂之情形，受處分人所獲之裁判名實不符，為達治癒目
        的之醫療需求，亦將失其意義。
      (5)本院98年度上更（二）字第109 號判決係審酌受刑人前
        並無犯罪紀錄，被害人甲女到庭稱：事發多年以來，其
        等家庭生活已臻和諧，受刑人亦不再喝酒及打人，受刑
        人現仍為家中之經濟支柱，如果為此入獄服刑，將產生
        家庭破碎、家庭經濟無法維持之後果，此為家人所無法
        承擔，希望對受刑人從輕量刑，並給予緩刑等語，認受
        刑人經此教訓，當知警惕戒慎而無再犯之虞，其所受宣
        告之刑，以暫不執行為適當，併予宣告緩刑。檢察官竟
        未經評估受處分人有無以戒護方式進行強制治療之必要
        ，即泛引該危險性之存在作為需發監執行之理由，則原
        確定判決決定宣告緩刑所欲達成：被害人希望保持家庭
        之完整，且仍需受處分人擔負家庭經濟重擔等願望，豈
        不完全落空，除有違諭知緩刑以啟自新之美旨外，亦增
        添被害人及其家人失去經濟支柱之恐慌及傷害。
  ４．是以，檢察官於緩刑期間之強制治療，以送交監獄拘束人
      身自由之方式執行，即屬違法且非妥適，並不能達到治療
      之目的。亦即，檢察官執行之指揮尚須建立以拘束人身自
      由方式為本案治療必要方法之相當因果關係，才屬合於比
      例原則及目的性需要之行政裁量。
（三）綜上所述，爰由申請人之配偶，依刑事訴訟法第484 條之
      規定聲明異議，請求撤銷執行檢察官之執行命令，另為合
      法妥適之判決云云。
三、本院之認定：
（一）經查，本件受刑人因涉犯妨害性自主罪，經本院以98年度
      上更（二）字第109 號判決（下稱原判決）處以「有期徒
      刑一年四月，減為有期徒刑八月。緩刑三年，緩刑期間付
      保護管束確定在案，此有本院上開刑事判決書影本一份附
      卷可稽。嗣確定判決所諭知之「保安處分」，臺灣新竹地
      方法院檢察署檢察官以99年度執保字第427 號保安處分執
      行指揮書，令受處分人入臺灣臺北監獄執行刑前強制治療
      在案，復有該指揮書影本及臺灣新竹地方法院檢察署檢察
      官99 年度執保字第427號執行傳票命令影本等件在卷可憑
      。
（二）惟按保安處分乃係法律基於社會保護安全之必要性，對於
      無責任能力人、限制責任能力人或具有特種危險性之有責
      任能力人，所為之特別預防處分，作以改善其反社會性格
      ，以預防未來之犯罪。強制治療固為「拘束人身自由之保
      安處分」，惟受強制治療之受處分人有無以拘束人身自由
      方法實施治療之必要，是否均屬具高度特殊危險性而須於
      戒護場所予以治療，仍應依個案情形予以判斷之，不應一
      律擴張「危險性」之表面意義，均令受保安處分人一律入
      戒護場所方得施行治療，以避免侵害受處分人憲法第8 條
      人身自由基本權之保障意旨及考量有限行政資源之合理分
      配。本件細繹受處分人受諭知緩刑之目的，究原判決理由
      欄乙、六中所載明：「受處分人於本件犯行後，十年間未
      見再犯之情形，認被告雖經評估有中低度再犯之可能性，
      惟歷此偵、審教訓，應知戒慎自重，其所受宣告之刑以暫
      不執行為適當，是併諭知緩刑三年，緩刑期間付保護管束
      ，用資惕勵，期其善體被害人求全之」（見本院98年度上
      更（一）字第109 號判決書第17頁第20行以下），原判決
      審酌該卷證資料，綜合犯罪事實及一切情狀認定受處分人
      「雖經評估有中低度再犯之可能性，然應知戒慎自重，」
      而以宣告緩刑為當，則其社會危險性顯著降低之程度，是
      否仍可謂有達應於戒護場所施以治療之必要，自有可議。
（三）按「法律保留原則」係積極之依法行政原則，亦即將特定
      事項保留予立法者，須由立法者依法律加以規定，行政機
      關對此等事項須有法律依據方得有所作為，尤是有關憲法
      第8 條人身自由之基本權保障，係屬憲法保留之事項，行
      政機關於無法律授權者，自不得以行政行為拘束人身自由
      （司法院釋字第636號、第588號、第585號、第523號等參
      照）。另，實務上之處置雖以法務部89年1月6日法檢字
      第005165號函示之意旨：「惟因刑法第91條之1 強制治療
      之受處分人均係具危險性或再犯可能性者，治療期間必須
      妥予戒護，截至目前為止，各醫療機構均無法自行解決戒
      護之問題，致行政院衛生署迄未指定適當之治療機構。而
      本部因所屬監所容量均已飽和，戒護人力本已不足，亦無
      法再撥出戒護人力至醫療機構支援。由於此一強制治療屬
      新增業務，並無現成之既有資源可資利用，而人力、設施
      、經費之增加及標準治療流程之建立均待詳為規劃，理想
      之配套措施更非一蹴可幾，在行政院衛生署得以指定適當
      醫療機構作為強制治療處所以前，法務部部為解決執行上
      之急迫需要，以免受處分人因無處執行而返回社會繼續造
      成危害，爰指定具有治療性侵害犯罪受刑人經驗之臺北、
      臺中、高雄三所監獄增設強制治療保安處分處所專區嚴為
      分界，暫援為受刑人強制治療計畫予以治療，另並請行政
      院衛生署儘速協助解決醫療資源及治療標準流程等專業問
      題，以依法對受處分人施以妥善之治療」等語，均令入其
      指定之臺灣臺北、臺中及高雄三所監獄增設強制治療保安
      處分處所專區執行治療，有該函文可憑。然此以行政函示
      拘束人身自由，亦影響人民憲法上之基本權甚巨，為保障
      人權，上開函示之意旨容有探討之空間。且保安處分執行
      法第78條應屬刑法第91條之1第1項之特別規定，已明文規
      範所謂「相當」處所係指「強制治療處所，為花柳病院、
      麻瘋病院或公立醫院。」，準此，行政機關自不得僅依行
      政命令或行政規則之方式，任意擴張拘束人身自由之監獄
      同屬「公立醫院」之性質，上開法務部函示亦同有違反「
      法律優位原則」之虞。
（四）另按執行機關所依法執行者，為經審判程序確定之判決內
      容，除應本於合目的性需要之行政裁量原則外，更需以符
      合比例原則之執行方法為之，執行機關固有選擇執行方法
      之權限，於在法律規定之限度內，執行機關本有裁量之自
      由，然衡櫫上開原則，執行機關如有多種執行方法，應擇
      對受處分人權益損害最少者為之，以符合「必要性原則」
      之要求。關於臺灣臺北監獄目前依法務部指示所進行之性
      侵犯刑前強制治療作業，係如何性侵犯進行治療程序？由
      何單位何人負責對性侵犯治療？又在執行層面上，與該監
      獄執行徒刑之其他一般受刑人相較，前開被治療人在空間
      上有無被區隔？所受到的管理有無差異？等情，經本院函
      詢臺灣臺北監獄，該監獄以99年10月29日北監教字第0992
      501071號函及其附件（臺灣臺北監獄辦理妨害性自主罪與
      妨害風化收容人強制治療流程圖、臺灣臺北監獄性侵犯處
      遇模式）函覆本院，而依上開臺灣臺北監獄性侵犯處遇模
      式所載：「臺灣臺北監獄對於性侵犯之治療由教化科統籌
      負責，目前指定一至二名教誨師（或臨床心理師、社會工
      作員、輔導員）為承辦人，其中刑前治療之收容人統一安
      排至專門之輔教工場，在空間上與普通受刑人區分，惟在
      生活作息與管教方式與其他收容人並無二致」等語（見本
      院卷第28頁）觀之，雖在空間上之處遇措施與一般受刑人
      有別，然就社會一般通念及實質上之生活與受刑人無異，
      已屬重大侵害其人身自由基本權之保障，亦難認已選擇對
      受處分人侵害最小之方式為之。同前所述，既本件受處分
      人之社會危險性可謂不高，是否一定須於受戒護之場所執
      行治療，亦非無疑，如受處分人可定期就診而無戒護之必
      要，令入監獄執行之必要性即不復存在，檢察官未予考量
      受處分人之社會危險性，即謂強制治療屬拘束人身自由之
      保安處分之學理，令入監獄醫療專區執行治療，已過度侵
      害受處分人人身自由之基本權甚巨；且原判決已宣告受處
      分人予以緩刑，緩刑期間施以保護管束，檢察官令其入監
      獄執行治療，與其他受刑人同居生活，實質上如同自由刑
      之執行，是本件之99年度執保字第427號保安處分執行指
      揮書，其指揮方法當然有違比例原則無虞。
（五）縱緩刑之效力不及於從刑與保安處分之宣告（刑法第74條
      第5 項可資參照），惟其所指當屬保安處分執行之效力而
      言，即宣告緩刑者，保安處分仍得予以執行之，不為緩刑
      宣告之效力所及之謂。基此，不應擴張解釋僅因緩刑與保
      安處分兩者性質之不同，而一味認定保安處分之執行均不
      予考量緩刑宣告之目的及受處分人社會危險性之程度，一
      律認定強制治療之受處分人均應於戒護之場所施以治療。
      是有無以拘束人身自由方法實施治療之必要，仍應予考量
      個案情狀（如受處分人所為行為之嚴重性、危險性及未來
      行為期待性等）予以認定。且本件既經原判決審酌一切情
      狀宣告緩刑，顯見法院已綜合考量各種情事，而科予受處
      分人適當刑罰，若令受處分人入監獄執行治療，實質上非
      但逸脫原判決經審判程序後給予受處分人緩刑宣告之目的
      ，亦有將法院已審酌事項重新審酌，而為雙重評價之嫌。
（六）末按人之所以為人，乃在於人有其人格尊嚴、地位與價值
      之故，是「人」不應為行政目的執行之客體，是為「人性
      尊嚴原則」之要求。自88年4 月21日修正刑法修正並增定
      第91條之1 公布迄今，已歷時十年有餘，遲遲未見行政院
      衛生署依立法院附帶決議：「為配合刑法第91條之1 鑑定
      及強制治療之規定，行政院衛生署應即規劃培植鑑定及治
      療性侵害加害人之專業人員，並與司法院及法務部會商指
      定合格之鑑定及治療機構。」（見立法院公報第88卷第13
      期第219 頁），確立應在醫療機構進行治療之立法者本意
      之意旨，積極尋求解決之道，相關配套措施猶未完善，徒
      令立法者之良法美意無以遂行。而法務部以上開行政函示
      予以指定臺灣臺北、臺中及高雄三所監獄增設醫療專區執
      行刑前治療，以達其行政目的，卻因此影響受有宣告緩刑
      之強制治療之受處分人之基本權益匪淺。是本件檢察官未
      依個案衡量受處分人之社會危險性，一體適用上開法務部
      函示，揆諸前揭所述「人性尊嚴」之原則，本件之指揮方
      法亦屬不當。
四、綜上所述，受處分人固經臺灣新竹地方法院檢察署檢察官以
    99年9月28日99年度執保字第427號保安處分執行指揮書，發
    交臺灣臺北監獄執行強制治療，然交由監獄以拘束人身自由
    方式執行本件強制治療，究否妥適，能否達到治療之目的，
    有無其他可達治療目的而對受處分人權益損害最少之可行替
    代方式等情，允宜透過醫療專家之評估為之；亦即，執行之
    指揮尚須建立以拘束人身自由方式為本案治療必要方法之相
    當因果關係，方屬合於比例原則及目的性需要之行政裁量。
    本件指揮發交執行前，未見檢察官有何對受刑人之身心狀況
    進行任何醫療評估與選擇執行方法之過程，即逕交由臺北監
    獄執行強制治療，於未經評估執行之指揮須以拘束人身自由
    方式為本案治療必要方法前，將受處分人逕送臺北監獄執行
    強制治療，即難謂其評價與相當處所之「相當」概念相符，
    本件執行之指揮有不當之處，本件聲明異議，即非無理由，
    應將該執行之指揮撤銷，並由檢察官另為適法之執行。
四、據上論斷，爰依刑事訴訟法第486 條，裁定如主文。 
中    華    民    國    99    年    11    月    16    日
                  刑事第十四庭  審判長法  官  陳志洋
                                      法  官  梁耀鑌
                                      法  官  遲中慧
以上正本證明與原本無異。
如不服本裁定，應於收受送達後五日內向本院提出抗告狀。
                                      書記官  陳韋杉
中    華    民    國    99    年    11    月    17    日

司法院資訊處製作；財團法人民間司法改革基金會備份。
